【裁判字號】    91,訴,936
【裁判日期】    920212
【裁判案由】    損害賠償
【裁判全文】
臺灣嘉義地方法院民事判決  九十一年訴字第九三六號
    原      告  甲○○○
    訴訟代理人  乙○○
    被      告  丙○○
右當事人間請求損害賠償事件，原告提起刑事附帶民事訴訟，經本院刑事庭裁定移送
民事庭（九十一年度交附民字第一四０號），本院判決如左：
    主    文
被告應給付原告新台幣拾壹萬參仟柒佰肆拾陸元。
原告其餘之訴駁回。
訴訟費用由被告負擔三分之一；餘由原告負擔。
本判決第一項於原告以新台幣萬柒仟元供擔保後，得假執行。
原告其餘假執行之聲請駁回。
    事    實
甲、原告方面：
  一、聲明：被告應給付原告新台幣（下同）三十二萬七千四百九十二元，並願供擔
      保請准為假執行之宣告。
  二、陳述：
    （一）被告丙○○於民國（下同）九十年九月五日十九時二十分許駕駛車號：Ｓ
          Ｎ—九三七二號自用小客車，沿嘉義市○○路由東往西方向行駛，原應注
          意汽車行駛至有號誌交岔路口，其行進應遵守燈光號誌之指示，並應注意
          車前狀況，隨時採取必要之安全措施，而依當時雖係夜間，然該路段仍有
          夜間照明路燈，路面無缺陷、無障礙物、視距良好，並無不能注意之情形
          ，竟疏於注意，於行經大雅路與金龍街之有號誌交岔路口時，未依該處閃
          光黃燈之號誌警示，減速接近，貿然以時速八、九十公理行駛，適有原告
          甲○○○騎乘車號：ＵＨＣ—八六六號輕型機車，由對向車道駛至，並已
          左轉金龍街，被告丙○○煞車不及，自小客車之左前保險桿撞擊原告張何
          秀春所騎乘之機車，致原告甲○○○人車倒地，受有右側脈骨、腓骨開放
          性粉碎性骨折，原告經送醫治療迄今，仍無法工作，生活起居均無法自理
          。
    （二）對於交通事故鑑定報告結果有意見，因為當時我在台北就醫，無法出席鑑
          定委員會；且對於交通事故鑑定報告現場圖亦有意見，因當時受傷沒有看
          清楚車子的位置。
    （三）原告受傷後所支付之費用為：(1)醫藥費用七千四百九十二元，有收據為憑
          ；(2)看護費用十二萬元，原告甲○○○因此事故受有上揭之傷勢，致無法
          自理生活，需僱請親戚看護，一個月費用為二萬元，但只向被告請求賠償
          六個月十二萬元之看護費，實際上看護時間不止一年；(3)精神慰撫金二十
          萬元以撫平心靈之受創，為此，爰依侵權行為之法律關係，請求被告賠償
          損害。
  三、證據：提出醫療收據影本三十四份、機車行照影本一份、估價單一份等為證。
乙、被告方面：
  一、聲明：駁回原告之訴。
  二、陳述：對於刑事判決及交通事故鑑定報告結果無意見，且刑事判決均已執行完
      畢；不同意原告請求之金額，我現在從事板模工，每月收入不穩定，要扶養七
      十多歲之父親及小孩，妻子又離家出走，目前無能力償還等語。
丙、本院依職權：
    (1)調閱台灣嘉義地方法院檢察署九十一年度偵字第六二二二號偵查卷宗、九十一
      年度執字第二七五九號執行卷宗及本院九十一年度交簡字第九四一號、九十年
      交易字第三三八號刑事卷宗。
    (2)函財政部台灣省南區國稅局嘉義縣、市分局分別查詢丙○○、甲○○○九十年
      度綜合所得稅申報資料及財產歸戶清單。
    (3)函財團法人嘉義基督教醫院查詢甲○○○財於九十年九月五日至貴院就診後，
      其傷勢需休養幾日，始能回復日常生活，無需人照料？又若需看護，應看護多
      久時間？其傷勢符合勞工殘廢給付標準表第幾項？依目前看護費用，每日為若
      干金額始合理？
    理    由
一、按「訴狀送達後，原告不得將原訴變更或追加他訴。但有下列各款情形之一者，
    不在此限：二、請求之基礎事實同一者。三、擴張或減縮應受判決事項之聲明者
    七、不甚礙被告之防禦及訴訟之終結者。被告於訴之變更或追加無異議，而為本
    案之言詞辯論者，視為同意變更或追加」民事訴訟法第二百五十五條第一項第二
    、三、七款及第二項定有明文。本件原告原起訴主張：「被告應給付原告五十七
    萬七千元，並願供擔保請准宣告假執行」，迭於九十二年一月九日準備程序中變
    更為：「被告應給付原告三十三萬四千五百六十二元，並願供擔保請准為假執行
    之宣告」，嗣於九十二年一月二十九日言詞辯論期日變更為：「被告應給付原告
    三十二萬七千四百九十二元，並願供擔保請准為假執行之宣告」，原告先後主張
    之變更，並非訴訟標的之變更，僅係減縮應受判決事項之聲明，且二者請求之基
    礎事實同一，亦不甚礙被告之防禦及訴訟之終結，依法自應准許。
二、本件原告主張：被告丙○○於九十年九月五日十九時二十分許駕駛車號：ＳＮ—
    九三七二號自用小客車，沿嘉義市○○路由東往西方向行駛，原應注意汽車行駛
    至有號誌交岔路口，其行進應遵守燈光號誌之指示，並應注意車前狀況，隨時採
    取必要之安全措施，而依當時雖係夜間，然該路段仍有夜間照明路燈，路面無缺
    陷、無障礙物、視距良好，並無不能注意之情形，竟疏於注意，於行經大雅路與
    金龍街之有號誌交岔路口時，未依該處閃光黃燈之號誌警示，減速接近，貿然以
    時速八、九十公理行駛，適有原告甲○○○騎乘車號：ＵＨＣ—八六六號輕型機
    車，由對向車道駛至，並已左轉金龍街，被告丙○○煞車不及，自小客車之左前
    保險桿撞擊原告甲○○○所騎乘之機車，致原告甲○○○人車倒地，受有右側脈
    骨、腓骨開放性粉碎性骨折，原告經送醫治療迄今，仍無法工作，生活起居均無
    法自理；原告受傷後所支付之費用為：(1)醫藥費用七千四百九十二元；(2)看護費
    用十二萬元；(3)精神慰撫金二十萬元以撫平心靈之受創，為此，爰依侵權行為之
    法律關係，請求被告賠償損害等語。被告則以：對於刑事判決及交通事故鑑定報
    告結果無意見，且刑事判決均已執行完畢；不同意原告請求之金額，我現在從事
    板模工，每月收入不穩定，要扶養七十多歲之父親及小孩，妻子又離家出走，目
    前無能力償還等語。
三、經查，被告丙○○於九十年九月五日下午七時二十分許，駕駛車牌號碼ＳＮ─九
    三七二號自用小客車，沿嘉義市○○路由東向西行駛，途經大雅路與金龍街交叉
    口時，理應注意行經閃光黃燈號誌路口，車輛應減速接近，並應注意車前狀況，
    隨時採取必要之安全措施，而當時雖係夜晚，可是天氣晴朗、有照明、市區道路
    、速限為時速五十公里、路面乾燥柏油無缺陷、無障礙物、視距良好，並無不能
    注意之情事，竟疏於注意減速接近及車前狀況，貿然以時速八、九十公里之速度
    通過上開交岔路口，適有原告甲○○○騎駛車牌號碼ＵＨＣ─八六六號輕型機車
    ，亦疏未注意轉彎車應讓直行車先行之規定，而由對向車道逕行左轉駛至，致使
    ＳＮ─九三七二號自小客車之左前保險桿撞及ＵＨＣ─八六六號輕型機車，造成
    甲○○○人車倒地，並受有右側脛骨、腓骨開放性粉碎性骨折之傷害等情，業據
    原告甲○○○指訴綦詳及被告丙○○於警、偵訊自白及本院刑事庭中坦承不諱，
    復有道路交通事故調查報告表（含現場圖）、財團法人嘉義基督教醫院診斷證明
    書及現場照片十五張附分別於刑事、警偵卷宗可稽，而被告丙○○亦因本事故而
    判處：「丙○○因過失傷害人之身體，處有期徒刑貳月，如易科罰金，以參佰元
    折算壹日」確定在案（本院九十一年度交簡字第九四一號），並已執行完畢。據
    此，被告丙○○上開過失行為與原告甲○○○受傷間具有相當因果關係，是原告
    甲○○○上揭之主張，應堪信為真正，從而，被告丙○○對於原告甲○○○所受
    之傷害，自應負損害賠償責任。
四、按因故意或過失，不法侵害他人之權利者，負損害賠償責任。不法侵害他人之身
    體或健康者，對於被害人因此喪失或減少勞動能力或增加生活上之需要時，應負
    損害賠償責任。不法侵害他人之身體、健康、名譽、自由、信用、隱私、貞操，
    或不法侵害其他人格法益而情節重大者，被害人雖非財產上之損害，亦得請求賠
    償相當之金額。分別為民法第一百八十四條第一項、第一百九十三條第一項、第
    一百九十五條第一項定有明文。被告黃添富之過失行為，對於原告賴添財之損害
    ，自應負損害賠償責任，已如前述，則原告甲○○○請求被告丙○○賠償之費用
    ，是否應予准許，分述如次：
  （一）醫療費部份：
      1.按全民健康保險之目的，僅係在補償被保險人因治療疾病所產生之費用，亦
        即填補被保險人之具體損害；被保險人於保險事故發生後，就其支出之醫療
        費用得依約向中央健康保險局（下稱健保局）請求填補其損害，一旦其損害
        被填補之後，其對第三人之損害賠償請求權，即應讓與保險人及中央健康保
        險局，而不得再向該第三人請求損害賠償，否則即為不當得利，全民健康保
        險法第八十二條之規定：「保險對象因汽車交通事故，經本保險提供醫療給
        付者，本保險之保險人得向強制汽車責任保險之保險人代位請求該項給付」
        （按全民健康保險法為保險法之特別法，依特別法優於普通法之原則，全民
        健康保險法第八十二條應優先於保險法第一百三十五條、第一百零三條之規
        定而為適用），亦同斯此旨。雖全民健康保險法第八十二條僅規定在加害人
        投保強制汽車保險時，健保局得逕向強制汽車責任險之保險人代位請求，惟
        基於全民健保之性質、目的及法律解釋之完整性，應認所有之全民健保，均
        有保險人代位權之適用，否則，在保險法及全民健康保險法均無明文於全民
        健保之情形下，排除保險法第五十三條有關「保險代位」規定之適用，如對
        全民健康保險法為不當之限縮解釋，則保險代位之規定將不會出現在全民健
        保理賠之適用，此對於我國現行有關保險法規將有割裂之虞，實不允妥；至
        上開規定之創設意義，應僅係在簡化求償途徑，使健保局不必依循一般向加
        害人求償之途徑爾，要無排除向加害人代位求償情況之意思。
    ２、查，本件原告甲○○○主張其因本件車禍受傷，扣除全民健康保險已支付之
        醫療費用部分，原告甲○○○實際支出醫療費用計七千四百九十二元，業據
        提出財團法人嘉義基督教醫院醫療收據影本三十四份為證，而被告丙○○對
        此部分亦不爭執，故原告此部分之請求，自應准許。
  （二）看護費用部分：
        原告甲○○○主張因本事件受傷送醫急救出院後，仍無法自行料理生活，聘
        請親戚為看護，一個月二萬元，只請求被告賠償六個月之看護費十二萬元，
        仍事實上需看護時間不只一年；惟被告丙○○則以無看護之必要為抗辯；經
        查，原告甲○○○因本事件而受有右側脈骨、腓骨開放性粉碎性骨折傷害，
        而其所受傷害是否會導致原告無法自行料理生活而有必要為看護？其看護期
        間為多久？本院就此點質疑，曾函財團法人嘉義基督教醫院查詢：「甲○○
        ○財於九十年九月五日至貴院就診後，其傷勢需休養幾日，始能回復日常生
        活，無需人照顧？又若需看護，應看護多久時間？其傷勢符合勞工殘廢給付
        標準表第幾項？依目前看護費用，每日為若干金額始合理？」，經該醫院於
        九十一年十一月二十九日以（九一）嘉基醫字第一九七八號函覆：【二、一
        般脛腓骨開放性粉碎骨折，術後約三至六個月需柺杖助行，需人照顧生活起
        居（視骨折癒合情形），如在復原期間無法自理生活，則需人看護，視每位
        病人的生活品質要求不定。三、病患右下肢治療後，肌肉力量約四公分（滿
        分五分），無法長久站立，生理活動範圍右膝約喪失三分之一，符合殘廢表
        一四七項。四、目前看護費用每日約二千元（半日十二小時約一千元），此
        乃本院院內看護一般收費原則。】，從而，原告甲○○○僅主張被告丙○○
        賠償其六個月無法自理生活需人看護費乙事，堪認為真正且屬必要，據此，
        原告甲○○○主張看護費十二萬元，應屬合理，此部分之請求，自應准許。
  （三）精神慰撫金部分：查原告甲○○○因本事件受有右側脈骨、腓骨開放性粉碎
        性骨折傷害等情，六個月無法自行料理生活起居，其肉體、精神所受痛苦鉅
        深，本院斟酌實際情況，及被告丙○○目前無穩定工作及收入、名下亦無不
        動產，僅有一部車號：ＳＮ—九三七二號自小客車，而原告甲○○○財於事
        故時年齡為四十七歲又六個月又十天，其名下尚有多筆不動產，此有財政部
        台灣省南區國稅局嘉義縣、市分局分別於九十一年十月三十日以南區國稅嘉
        縣徵字第０九一００一八三一五號及九十一年十月三十日以南區國稅嘉市徵
        字第０九一００二三三二五號函覆所附之資料在卷可按，而本院再斟酌兩造
        之身分、地位及原告之受傷等情，認為原告請求二十萬元之精神慰撫金，自
        嫌過高，應予核減為十萬元，方屬公允，逾此數額之請求，為無理由。
  （四）綜上所述，原告甲○○○因前開車禍所致之損害，共計二十二萬七千四百九
        十二元（7492+120000+100000＝227492）。
五、惟按損害之發生或擴大，被害人與有過失者，法院得減輕賠償金額，或免除之；
    前二項之規定，於被害人之代理人或使用人與有過失者，準用之，民法第二百十
    七條第一項、第三項分別定有明文。此項規定之目的在謀求加害人與被害人間之
    公平，倘受害人於事故之發生亦有過失時，由加害人負全部賠償責任，為免失諸
    過苛，是以賦與法院不待當事人之主張，減輕其賠償責任或免除之職權。換言之
    ，基於過失相抵之責任減輕或免除，非僅為抗辯之一種，亦可使請求權全部或一
    部為之消滅，故裁判上得以職權斟酌之（最高法院八十五年臺上字第一七五六號
    判例參照）。查本件事故之發生，係因被告丙○○駕駛車牌號碼ＳＮ─九三七二
    號自用小客車，沿嘉義市○○路由東向西行駛，途經大雅路與金龍街交叉口時，
    理應注意行經閃光黃燈號誌路口，車輛應減速接近，並應注意車前狀況，隨時採
    取必要之安全措施，而當時雖係夜晚，可是天氣晴朗、有照明、市區道路、速限
    為時速五十公里、路面乾燥柏油無缺陷、無障礙物、視距良好，並無不能注意之
    情事，竟疏於注意減速接近及車前狀況，貿然以時速八、九十公里之速度通過上
    開交岔路口，惟原告甲○○○騎駛車牌號碼ＵＨＣ─八六六號輕型機車，亦疏未
    注意轉彎車應讓直行車先行之規定，而由對向車道逕行左轉駛至，致使二車因而
    相撞，本件車禍嗣後經送臺灣省嘉雲區車輛行車故鑑定委員會鑑定，亦認為：「
    甲○○○駕駛輕機車，夜間行經閃光號誌交叉路口，左轉彎車未讓直行車先行；
    與丙○○駕駛自小客車，行經閃光黃燈號誌交岔路口，未減速反嚴重超速行駛，
    同為肇事原因」，有該委員會九十一年一月十一日嘉鑑字第九○一四九六號鑑定
    意見書附於刑事卷宗足稽，故原告甲○○○對於本事件之發生亦有過失，被告丙
    ○○主張過失相抵，於法有據。資斟酌兩造之過失情形，本院認兩造告就本車禍
    事故之發生各自應負二分之一過失責任，職是之故，原告甲○○○得請求被告丙
    ○○賠償之金額為十一萬三千七百四十六元（計算方式：227492÷2＝113746，
    元以下四捨五入）。綜上所述，原告甲○○○本於侵權行為之法律關係，得請求
    被告丙○○給付之賠償金額為十一萬三千七百四十六元，逾此範圍之請求，於法
    無據，應予駁回。
六、原告陳明願供擔保，聲請宣告假執行，經核其勝訴部份，核無不合，爰酌定相當
    之擔保金額宣告之；其餘假執行之聲請，因訴之駁回而失所附麗，不予准許。
七、本件判決事實已臻明確，兩造其餘攻擊防禦及舉證，核與本件判決結果無影響，
    爰不另一一論述，附此敘明。
八、據上論結，本件原告之訴為一部有理由，一部無理由，依民事訴訟法第七十九條
    但書、第三百九十條第二項，判決如主文。
中      華      民      國    九十二    年      二      月    十二    日
~B臺灣嘉義地方法院民事第一庭
~B    審判長法官  曾文欣
~B        法  官  洪嘉蘭
~B        法  官  吳昀儒
右為正本，係照原本作成。
如對本判決上訴應於收受本判決送達後二十日內向本院提出上訴狀（應按他造人數附
繕本）
中      華      民      國    九十二    年      二      月    十三    日
~B    書  記  官  楊國色


司法院資訊處製作；財團法人民間司法改革基金會備份。
